臺灣苗栗地方法院民事判決　　　　　 93年度保險字第2號
原　　　告　癸○○
　　　　　　子○○
　　　　　　辛○○
　　　　　　　　　　　　巷19.
　　　　　　壬○○
　　　　　　乙○○
共　　　同
訴訟代理人　陳淑芬律師
被　　　告　新安產物保險股份有限公司
法定代理人　丑○○
訴訟代理人　丁○○
被　　　告　中國人壽保險股份有限公司
法定代理人　王銘陽
訴訟代理人　庚○○
　　　　　　甲○○
　　　　　　簡志光
　　　　　　丙○○
　　　　　　陳筱蕾
上列當事人間請求給付保險金事件，本院於民國94年8 月2 日言
詞辯論終結，判決如下：
    主  文
原告之訴駁回。
訴訟費用由原告癸○○、子○○、辛○○、壬○○負擔十分之九
；原告乙○○負擔十分之一。
    事實及理由
一、原告起訴主張：
  (一)訴外人羅時均於民國92年1 月19日上午8 時30分左右，駕駛
    原告乙○○所有車牌號碼2F-2669 號自用小客車，搭載訴外
    人羅胡金蘭（為羅時均之妻）及邱慧凌，前往苗栗縣頭屋鄉
    石觀音寺拜拜，下山途中，於鳴鳳古道附近之雙鳳產業道路
    一處下坡轉彎處時，因煞車不及衝落山谷，車輛嚴重受損，
    羅時均及羅胡金蘭送醫後不治死亡。查原告乙○○所有上開
    車輛與被告新安產物保險股份有限公司（下稱新安產物保險
    公司）訂立有汽車保險單，保險項目包括乙式車體損失險、
    竊盜損失險、第三人責任險及乘客責任險，而依被告新安產
    物保險公司自用汽車保險單條款第三人責任保險汽車乘客責
    任險附加條款第1 條第2 項規定「所稱乘客包括駕駛人及乘
    坐或上下被保險汽車之人」，是羅時均自屬上開乘客責任險
    之所謂乘客。另依上開附加條款第4 條第1 項規定「乘客遭
    受本保險承保範圍內之身體傷害，並以此為直接原因，於意
    外事故發生之日起，180 日內導致死亡，本公司依本保險批
    單所載之保險金額，負賠償之責」，及上開汽車保險單記載
    乘客責任險，每1 個人死亡之保險金額為1,800,000 元，暨
    依財政部核准之中華民國產物保險商業同業公會（90）產汽
    字第084 號函，可知保險實務上，汽車乘客險理賠死亡之金
    額係按保險金額之3 倍給付之，是以被告新安產物保險公司
    對於乘客羅時均之死亡，其應理賠之保險金額為 5,400,000
    元（1,800,000x3=5,400,000 ）。茲原告癸○○、子○○、
    辛○○、壬○○（下稱原告癸○○等4人）為羅時均之子女，
    依法繼承上開保險金額，是原告癸○○等4人自得請求被告
    新安產物保險公司給付保險金5,400,000元，及自起訴狀繕
    本送達翌日起至清償日止之法定遲延利息。
  (二)原告乙○○於91年3 月25日購買上開車牌號碼2F-2669 號自
    用小客車，並於同年月26日向被告新安產物保險公司投保乙
    式車體損失險，保險金額為529,000 元，依被告新安產物保
    險公司自用汽車保險單條款肆、車體損失保險乙式條款第 1
    條規定：「被保險汽車在本保險契約有效期間內，因下列危
    險事故所致之毀損滅失，本公司對被保險人負賠償之責：一
    、碰撞、傾覆。‧‧」，原告乙○○所有上開車輛因翻落山
    谷，嚴重受損，且已報廢，依前揭條款規定，被告新安產物
    保險公司自應賠償原告乙○○529,000 元。
  (三)訴外人羅時均於83年3 月23日向被告中國人壽保險股份有限
    公司（下稱中國人壽保險公司）投保步步高升保險，約定主
    契約保險金額為150,000 元，附加意外傷害保險金額為500,
    000 元。惟事故發生後，原告癸○○等4 人向上開被告申請
    理賠，竟遭該公司以事故係因羅時均酒後駕車所致，屬主契
    約及意外傷害保險附約約定之除外責任，而拒不賠償，爰併
    求為判決被告中國人壽保險公司應依步步高升終身保險保單
    條款第11條第1、3款規定，給付原告癸○○等4 人一般身故
    保險金150,000 元，及意外傷害事故死亡保險金500,000 元
    ，合計為650,000 元，及自起訴狀繕本送達翌日起至清償日
    止之法定遲延利息。
  (四)衛生署苗栗醫院（下稱苗栗醫院）檢驗結果，雖認羅時均血
    液中有乙醇反應，然於臺灣苗栗地方法院檢察署（下稱苗栗
    地檢署）偵查中，原告懷疑該檢體並非羅時均所有，故而聲
    請鑑定，嗣因送驗檢體已腐敗，無法檢出DNA 型別，致無法
    與原告鑑定其血緣關係，是以上開檢體實難認係羅時均所有
    ，亦難據以認定羅時均有酒後駕車之情事。況依苗栗醫院檢
    驗結果，其乙醇值高達165.4mg/dl，換算呼氣酒精濃度為0.
    827%，查血液中有0.1%之酒精濃度，已足讓人站立不穩，0.
    2%之酒精濃度，足以讓人嘔吐，0.3%之酒精濃度，足以讓人
    爛醉，進入神經麻痺狀態，0.4%之酒精濃度，不少人即因腦
    神經中毒過深，昏迷、呼吸停止而死亡，而通常之酒精致死
    濃度為0.5%，此有網路上調取之酒精傷神經資料為證。是由
    羅時均之呼氣酒精濃度高達0.827%以觀，羅時均可能已因中
    毒過深而昏迷死亡，豈能開車，然實則羅時均仍能開車，足
    認上開檢體應非羅時均所有。
  (五)並聲明：(1)被告新安產物保險公司應給付原告癸○○、子○○、辛○○、壬○○共5,400,000 元，及自起訴狀繕本送達
    翌日起至清償日止按週年利率百分之5 計算之利息。(2)被告
    新安產物保險公司應給付原告乙○○529,000 元，及自起訴
    狀繕本送達翌日起至清償日止按週年利率百分之5 計算之利
    息。(3)被告中國人壽保險公司應給付原告癸○○、子○○、
    辛○○、壬○○共650,000 元，及自起訴狀繕本送達翌日起
    至清償日止按週年利率百分之5 計算之利息。
二、被告新安產物保險公司則以：
  (一)原告乙○○固以所有上開車輛向被告公司投保汽車保險，保
    險項目包括乙式車體損失險、竊盜損失險、第三人責任險及
    乘客責任險。惟查依被告公司自用汽車保險單條款壹、汽車
    保險共同條款第10條不保事項第2 項第3 款規定，被保險人
    或駕駛人因受酒類影響駕駛被保險汽車所致者，非經本公司
    書面同意加保，本公司不負賠償之責。前述所稱受酒類影響
    係指飲酒吐氣所含酒精成分超過每公升0.25毫克以上者。本
    件羅時均血液中之乙醇值達165.4mg/dl，換算呼氣酒精濃度
    為每公升0.827 毫克，已超過上開所定之每公升0.25毫克，
    被告復未以書面同意加保上開項目，是原告癸○○等4 人請
    求被告給付乘客責任險保險金5,400,000 元，及原告乙○○
    請求被告給付車體損失險保險金529,000 元，均無理由。
  (二)次按依據證人邱慧凌證稱：伊與另一後座乘客羅胡金蘭已察
    覺異常狀況，而要求駕駛羅時均煞車，然羅時均並未將車停
    住，足認當時羅時均已受酒精影響，致反應遲緩，是羅時均
    顯係受酒類影響以致肇事，原告欲以肇事路段路況不佳致生
    意外予以卸責，不足採信。
  (三)又依被告公司自用汽車保險單條款肆、車體損失保險乙式條
    款第9 條規定：「被保險汽車發生本保險承保範圍內之毀損
    滅失而其修理費用達保險金額扣除下表折舊後數額四分之三
    以上時，本公司按保險金額乘以下列賠償率後所得之金額賠
    付之」，本件原告乙○○並未提出上開車輛修理之估價單，
    如何認定已達全損而須報廢；況原告乙○○以乙式車體損失
    險之保險金額529,000 元，作為請求賠償之金額，亦屬無據
    。
  (四)並聲明：原告之訴駁回。
三、被告中國人壽保險公司則以：
  (一)依苗栗醫院檢驗科一般生化學檢查檢驗結果，被保險人羅時
    均之血液中酒精濃度達165.4mg/dl，顯然高於道路交通安全
    規則第114條第2款規定之百分之0.05（0.05%=0.5g/dl=50mg
    /dl）， 符合本件步步高升終身保險第16條第9 款及附加意
    外傷害保險特約條款第10條第6 款規定之「被保險人因酗酒
    所致事故」之除外責任條款，被告自不負給付保險金之責任
    。
  (二)次按我刑法第185 條之3 定有酒醉駕駛罪之刑罰規定，另法
    務部亦曾於88年5 月10日邀集各界會商，訂出呼氣酒精濃度
    達每公升0.55毫克（相當於血液中酒精濃度百分之0.11），
    即合於刑法第185 條之3 之構成要件，而應移送偵辦，可見
    此乃絕對不能安全駕駛之標準。查羅時均之血液中酒精濃度
    達165.4mg/dl（即0.1654%）， 已超過上開絕對不能安全駕
    駛之標準，與刑法第185 條之3 之構成要件相當，自屬犯罪
    行為，是被告依除外責任約款拒絕給付，即非無據。
  (三)上開檢驗報告之作成機構為苗栗醫院，為公家機關，依民事
    訴訟法第355 條規定：「文書，依其程式或意旨得認作公文
    書者，推定為真正」，是除非原告能提出反證外，否則上開
    檢驗報告自應推定為真正。況苗栗醫院與兩造間均無任何利
    害關係，自無干冒偽造公文書之罪嫌而為任何人造假或抽換
    檢體之必要，原告空言否認該檢體為羅時均所有，自不足採
    信。
  (四)原告所提網路資料來源不明，且非專家證人意見，被告否認
    其形式及實質之真正。實則參照交通部運輸研究所「駕駛人
    行為反應之研究─酒醉駕車對駕駛行為之分析研究」之研究
    報告，本件被保險人羅時均血液中酒精濃度之檢驗值為165.
    4mg/dl，換算成BAC值為0.1654%，對照該研究報告中「血液
    中酒精濃度與酒醉程度及可能呈現之症狀關係表」及「血液
    中酒精濃度對人體心理與行為及駕駛能力之影響關係表」可
    知，當時羅時均之酒醉程度及症狀應為「茫醉：興奮期，中
    度酩酊，與興奮狀合併出現麻痺症狀，言語略不清楚，運動
    失調，平衡障礙，顏面蒼白，判斷力遲鈍」，對駕駛能力之
    影響情況應為「視線搖晃。駕駛人已進入恍惚狀態。
    判斷及理解遭到扭曲。駕駛不穩定」，核與原告所提網路
    資料相距甚遠，足認原告所提網路資料顯不可採。
  (五)另被保險人羅時均身故後，被告已於92年3 月11日依約賠付
    步步高升保險之一般身故保險金在案，併此敘明。
  (六)並聲明：原告之訴駁回。
四、兩造不爭執之事實如下：
  (一)訴外人羅時均於92年1 月19日上午8 時30分左右，駕駛原告
    乙○○所有車牌號碼2F-2669 號自用小客車，搭載訴外人羅
    胡金蘭（為羅時均之妻）及邱慧凌，於苗栗縣頭屋鄉○○○
    道附近雙鳳產業道路一處轉彎處時衝落山谷，致羅時均及羅
    胡金蘭不治死亡，並有道路交通事故證明書、相驗屍體證明
    書在卷可憑（見卷第18至20頁）；且經本院依職權調取苗栗
    地檢署92年度相字第34號卷核明屬實。
  (二)原告乙○○以所有上開車輛向被告新安產物保險公司投保乙
    式車體損失險、竊盜損失險、第三人責任險及乘客責任險，
    並有原告提出之汽車保險單在卷可稽（見卷第28頁）。
  (三)羅時均於83年3 月23日向被告中國人壽保險公司投保步步高
    升保險，約定主契約保險金額為150,000 元，附加意外傷害
    保險金額為500,000 元，並有原告提出之要保書在卷為憑（
    見本院卷第42頁）。
五、兩造之爭點如下：
  (一)被告新安產物保險公司有無依照其與原告乙○○訂立之汽車
    保險單中乘客責任險之約定，給付羅時均之繼承人即原告癸○○等4人共5,400,000元保險金之義務？
  (二)被告新安產物保險公司有無依照其與原告乙○○訂立之汽車
    保險單中乙式車體損失險之約定，給付原告乙○○ 529,000
    元保險金之義務？
  (三)被告中國人壽保險公司有無依照其與羅時均訂立之步步高升
    終身保險保單條款之約定，給付主契約保險金額150,000 元
    及附加意外傷害保險金額500,000 元，共650,000 元之義務
    ？
六、茲分述如下：
  (一)被告新安產物保險公司有無依照其與原告乙○○訂立之汽車
    保險單中乘客責任險之約定，給付羅時均之繼承人即原告癸○○等4人共5,400,000 元 保險金之義務？
    (1)查原告乙○○以其所有上開車輛向被告新安產物保險公司
      投保有乘客責任險，約定每1 個人死亡之保險金額為1,80
      0,000 元之情，為兩造所不爭，並有原告提出之汽車保險
      單在卷可考（見卷第28頁），堪信屬實。
    (2)惟查據被告新安產物保險公司提出之自用汽車保險單條款
      壹、汽車保險共同條款第10條第2 項第3 款不保事項規定
      ：「因下列事項所致之賠償責任或被保險汽車之毀損滅失
      ，非經本公司書面同意加保者，本公司不負賠償之責：‧
      ‧三、被保險人或駕駛人因受酒類影響駕駛被保險汽車所
      致者。前述所稱受酒類影響係指飲酒吐氣所含酒精成分超
      過每公升0.25毫克以上者」等語（附在本院卷證物袋內第
      4 頁）。而本件被保險汽車之駕駛人羅時均死亡後，經檢
      察官相驗時命法醫自心臟採取血液，經送苗栗醫院檢驗結
      果，其血液中酒精濃度達165.4mg/dl，換算呼氣酒精濃度
      為每公升0.827 毫克【165.4mg/dl=0.1654%，0.1654%x（
      0.25/0.05）=0.827 】，顯已超過每公升0.25毫克，是依
      上開約定，本件係因駕駛人羅時均受酒類影響駕駛被保險
      汽車致生翻落山谷，堪可認定。此外被告公司復未以書面
      同意加保上開項目，是被告自不負給付上開乘客責任險保
      險金之責。從而原告主張被告新安產物保險公司應依照其
      與原告乙○○訂立之汽車保險單中乘客責任險之約定，給
      付乘客即羅時均之繼承人癸○○等4 人共5,400,000 元之
      保險金云云，洵屬無據。
    (3)原告雖主張苗栗醫院檢驗之檢體，並非羅時均之血液，並
      舉證人即報案之人徐文博，及與羅時均同車之證人邱慧凌
      ，暨協和醫院救護車司機邱聖賢，以及苗栗縣頭屋鄉 119
      消防分隊隊員戊○○證稱：當時羅時均並未飲酒，並未聞
      到羅時均身上有酒味云云（見本院卷第138 、140 、202
      、203 頁）。惟查：事發之時，情況緊急，救護傷患猶有
      不及，參與救護之人實無特別注意傷患身體是否散發酒味
      之理；況當時羅時均極有可能已當場死亡，既已無呼吸及
      血液循環，是否仍會散發出酒味，並非無疑；又自92年 1
      月19日事發之時至上開證人到庭作證之93年9 月14日及同
      年10月12日，已事隔1 年又8 個月，實難認上開證人仍能
      清楚記憶當時羅時均身上是否有酒味；而證人邱慧凌與羅
      時均為鄰居，且為同車之人，與本件訴訟具有利害關係，
      其證詞亦難遽信。是以上開證人之證詞，均不能作為羅時
      均確無飲酒之確切證明，更無從據此認定苗栗醫院所檢驗
      之檢體，並非羅時均之血液。
    (4)參以本院依職權訊問相驗羅時均之苗栗地檢署法醫師己○○證稱：伊採集之心臟血，以何種容器裝存，伊已不記得
      ，惟早期係用醫院所用之真空瓶或玻璃瓶，目前則以聚乙
      烯材質之閃爍瓶裝存；血液之變質通常係受到污染或保溫
      之溫度不對所致，與容器之材質無關；伊採集之血液會在
      瓶外貼上標籤貼紙，載明檢體名稱及抽取時間等語（見本
      院94年7 月12日訊問筆錄）；及本院依職權訊問苗栗醫院
      檢驗人員林映富證稱：當時係警員黃明郎送來醫院檢驗，
      有告稱係相驗時所抽取之死者心臟血，裝存檢體之容器貼
      有標籤紙，載明為羅時均之檢體；當時係下班時間，故只
      有作羅時均之檢體，不會和其他人之檢體搞混，檢驗過程
      中並未加入任何藥劑，伊檢驗完畢後，將檢體再放回原來
      之容器，放入冰箱儲存等語（見本院94年7 月13日訊問筆
      錄），堪認己○○法醫師所採集之血液既已貼有標籤，載
      明檢體名稱，而該裝存檢體之容器復不致使血液變質；另
      林映富檢驗員所檢驗者既為羅時均之血液，且檢驗過程中
      並未加入任何藥劑，亦不可能與他人之檢體混合，則苗栗
      醫院之檢驗結果自可信為真實。原告懷疑該檢體並非羅時
      均之血液云云，既未提出確切證據以資證明，尚難採信。
    (5)至於羅時均之檢體，嗣於93年3 月18日再送刑事警察局鑑
      驗結果雖載：「死者羅時均檢體，經檢視為黃色黏稠液體
      ，經抽取DNA 檢測，未檢出型別」等語（附在苗栗地檢署
      92年度聲他字第21號卷），惟查血液擺置過久，血球會沉
      澱，血清部分即變為黃色黏稠液體，業據苗栗地檢署法醫
      師己○○證述在卷，核與苗栗醫院檢驗員林映富於本院證
      述：93年1 月7 日黃明郎警員來取走檢體稱要再送驗時，
      該檢體外表呈黃色黏稠狀等語，相互吻合。足認上開檢體
      應屬羅時均之血液無訛，併此敘明。再者採自屍體血管或
      心臟之血液，其酒精濃度與生前採集者，可能有些差異，
      惟一般均在加減20% 以內，亦有國立臺灣大學醫學院附設
      醫院函在卷可憑（見本院卷第234 頁），足見二者之酒精
      濃度相差無幾。是以原告主張採集自羅時均心臟之血液可
      能受到其他污染，因而影響檢驗之結果云云，亦不足為取
      。
  (二)被告新安產物保險公司有無依照其與原告乙○○訂立之汽車
    保險單中乙式車體損失險之約定，給付原告乙○○ 529,000
    元保險金之義務？
    按依前述被告新安產物保險公司提出之自用汽車保險單條款
    壹、汽車保險共同條款第10條第2 項第3 款不保事項約定：
    「因下列事項所致之賠償責任或『被保險汽車之毀損滅失』
    ，非經本公司書面同意加保者，本公司不負賠償之責：‧‧
    三、被保險人或駕駛人因受酒類影響駕駛被保險汽車所致者
    。前述所稱受酒類影響係指飲酒吐氣所含酒精成分超過每公
    升0. 25 毫克以上者」。本件被保險汽車之駕駛人羅時均，
    其血液中酒精濃度達165.4mg/dl，換算呼氣酒精濃度為每公
    升0.827 毫克，堪認駕駛人羅時均係受酒類影響駕駛被保險
    汽車，已如前述，是依上開規定，羅時均駕駛被保險汽車，
    其因而所致之汽車毀損，被告自不負賠償之責。是原告乙○○請求被告給付乙式車體損失險之保險金額529,000 元，自
    非有據。
  (三)被告中國人壽保險公司有無依照其與羅時均訂立之步步高升
    終身保險保單條款之約定，給付主契約保險金額150,000 元
    及附加意外傷害保險金額500,000 元，共650,000 元之義務
    ？
    (1)查羅時均於83年3 月23日向被告中國人壽保險公司投保步
      步高升保險，約定主契約保險金額為150,000 元，附加意
      外傷害保險金額為500,000 元，為兩造所不爭，並有原告
      提出之要保書在卷為憑，堪信為真實。
    (2)參諸被告公司步步高升終身保險保單條款第16條第9 款約
      定：「被保險人有下列情形之一者，本公司不負給付保險
      金的責任：‧‧九、被保險人因麻醉、酗酒所致殘廢，但
      因上述原因致死或全殘廢的，本公司按一般身故及疾病全
      殘廢保險金給付」（見本院卷第67頁），及附加意外傷害
      保險特約條款第10條第6 款約定：「被保險人直接因下列
      事由致成死亡或殘廢時，本公司不負給付保險金的責任：
      ‧‧6.被保險人因麻醉、酗酒所致事故」等語（見本院卷
      第74頁）。而本件被保險人羅時均，其血液中酒精濃度達
      165.4mg/dl，換算呼氣酒精濃度為每公升0.827 毫克，已
      超出道路交通安全規則規定不能駕駛之每公升0.25毫克甚
      多；另參照法務部於88年5 月10日邀集各界會商，訂出呼
      氣酒精濃度達每公升0.55毫克（相當於血液中酒精濃度百
      分之0.11），即合於刑法第185 條之3 之構成要件，而應
      移送偵辦，可見此乃絕對不能安全駕駛之標準。堪認羅時
      均體內之上開酒精濃度已該當酗酒之程度。依上開說明，
      被告公司自不負給付保險金之責任。是原告癸○○等4 人
      請求被告給付附加意外傷害保險金額500,000 元，亦屬無
      據。另被告業已依上開約定給付一般身故保險金 150,000
      元予羅時均之繼承人即原告癸○○等4 人一節，未見原告
      爭執，可信為真實。從而原告癸○○等4 人請求被告給付
      650,000 元，委屬無據。
七、綜上所述，羅時均於飲酒後駕駛上開車輛，其血液中所含酒
    精成分超過道路交通安全規則規定之標準值，致成死亡及車
    輛受損，則被告新安產物保險公司依自用汽車保險單條款壹
    、汽車保險共同條款第10條第2 項第3 款不保事項之規定，
    自不須給付乘客責任險保險金，亦不須給付乙式車體損失險
    之保險金；另被告中國人壽保險公司依步步高升終身保險保
    單條款附加意外傷害保險特約條款第10條第6 款約定，亦無
    給付意外傷害死亡保險金之義務。從而，原告本於保險契約
    之法律關係，請求被告給付保險金，均屬無理由，應予駁回
    。
八、本件事證已臻明確，兩造其餘攻擊防禦方法及舉證，均核與
    本件判決結果不生影響，爰不逐一論述，併此敘明。
九、據上論結，本件原告之訴為無理由，依民事訴訟法第78條、
    第85條第1 、2 項，判決如主文。
中　　華　　民　　國　　94　　年　　8 　　月　　16　　日
                  民事庭法  官  黃佩韻
以上正本係照原本作成。
如對本判決上訴，須於收受判決送達後20日內向本院提出上訴書
狀。
            　　　　　　書記官　蔡健忠
中　　華　　民　　國　　94　　年　　8 　　月　　16　　日
